---
title: "Capsule 3: Importer et explorer un dataframe"
output: 
  html_document: 
    theme: cerulean
    highlight: haddock
    toc: true
    toc_float: 
      collapsed: true
      Smooth_scroll: true
    toc_depth: 3
    code_download: true
css: hide.css
---

Caroline Patenaude <br> 
*[Bibliothécaire - Bibliothèque des lettres et sciences humaines](https://bib.umontreal.ca/guides/donnees-statistiques-geospatiales/donnees-statistiques)*
 <br> 
 
[Script Colab](https://github.com/Cours-EDUlib/FAS-ISDS/blob/main/module-3/3-5_importer_explorer.ipynb) | [Script R](https://github.com/Cours-EDUlib/FAS-ISDS/blob/main/module-3/3.5-importer-explorer.R) 

<br>

```{r setup, include=FALSE}
knitr::opts_chunk$set(echo = TRUE)
```

<script src="hideOutput.js"></script>

```{r}
# chargement des modules nécessaires
library("questionr")

# Ajouter la fonction de téléchargement si nécessaire:
# install.packages("questionr", dependencies=TRUE)
```

<br>

# Importer et explorer une base de données

#### Procédures varient selon l'environnement de travail

<br>

## 1.1. Dans Google Colab

Différentes stratégies permettent d'importer des fichiers de données dans son environnement de travail Colab à partir de son Google Drive personnel, de GitHub, ...

<br>

## 1.2. Dans R, RStudio, ...

*  Il existe plusieurs fonctions (natives R ou de modules divers) pour importer des fichiers de divers formats (.txt, .csv, .sav, .xls, .dta, .sas7bdat, ... 
*  Chaque fonction a ses particularités (arguments) qui auront un impact sur la conversion des données, par exemple: le traitement des valeurs manquantes, des étiquettes de valeurs, le format des variables qualitatives (facteur ou chaine de caractères), des dates, des décimales.
*  RStudio permet d'importer un fichier via des fonctions automatisées dans le menu du haut

```{r, eval=FALSE}
## Fichiers csv
read.table("fichier.csv", sep=",", header=TRUE) 

## Fichiers txt
read.table("fichier.txt", header = TRUE, sep = " ", na.strings = c(".", "99"))

# read.table: fonction de base, il faut spécifier les arguments sep et header
# header=TRUE: la première ligne contient le nom des variables
# sep=" ":les données sont séparées par ...
# na.strings=c(".", "99") indique que les valeurs manquantes sont codées par ...

# À noter: tout dépendant de la configuration de votre espace de travail, il se peut qu'il soit nécessaire d'indiquer le chemin complet menant vers l'emplacement du fichier de données (C:/Users/.../.../MonFichier.csv")
# Par souci de reproductibilité, utiliser des chemins relatifs et non absolus

## Fichier excel
read_excel("fichier.xls") 

# Module readxl (fait partie de tidyverse mais doit être chargé individuellement)

## Fichier SPSS
read_spss("fichier.sav", user_na = TRUE) 

# Module haven (fait partie de tidyverse mais doit etre chargé individuellement)
# Pour les codes de valeurs manquantes, utiliser l’option user_na = TRUE    
# Les valeurs manquantes codées ne seront pas converties en NA et conserveront leur statut manquant
# Plusieurs autres fonctions disponibles dans haven: read_sav, read_dta, read_sas, read_csv, read_csv2, ..
```


### Quelques conseils

- Privilégier l'utilisation de fichiers textes (.txt ou .csv)
- Avant d’importer un fichier, il est important de se familiariser avec son contenu et sa structure:
  +  Quel est le type de séparateur de valeurs: tab, virgule, point-virgule?
  +  Quel est le séparateur de décimale: , ou . (. par défaut, sinon faut le spécifier)?
  +  Est-ce que la première ligne contient le nom des variables?
  +  Y a-t-il des valeurs manquantes et comment sont-elles identifiées (88-99, NA, cellule vide)? – idéalement utiliser NA.
  +  Les variables sont de quels types (nominales, ordinales, continues)?
  +  Les valeurs sont de quels formats (chaine de caractères ou numérique)?
  +  S’assurer que chaque ligne correspond à une observation et chaque colonne à une variable.
  +  Présence de caractères accentués, apostrophes? Attention à l'encodage du fichier, supprimer des noms de variables et d'observation.
  
<br>

## 1.3 Les bases de données intégrées aux modules

<br>

### Voir toutes les bases de données intégrées aux modules (installés ou non)

```{r, eval=FALSE}
data(package = .packages(all.available = TRUE))
```

<br>

Plusieurs modules ont été développés spécifiquement pour importer et travailler avec des données publiques 

*   [WDI](https://cran.r-project.org/web/packages/WDI/index.html) (Indicateurs de développement de la Banque mondiale)
*   [cancensus](https://cran.r-project.org/web/packages/cancensus/vignettes/cancensus.html) (Recensements canadiens)

<br>

### Importer une base de données d'un module chargé

```{r, eval=FALSE}
# Voir les bases de données dans un module chargé particulier
data(package="questionr") 
```


```{r}
# Importer une base de données dans un module chargé particulier
data("hdv2003")

# R a automatiquement créé un objet au nom de la base importée dans notre environnement de travail
```

<br>

## 2. Faire une copie (et renommer) sa base dans un nouvel objet

```{r}
bd <- hdv2003

# NB. dans les capsules suivantes, les commandes pour importer et copier la base de données hdv2003 
# seront intégrées au premier bloc de code (installation des modules) du notebook
```

<br>

## 3. Voir la liste des objets (base de données) présents dans la session

```{r, eval=FALSE}
ls() 
```

<br>

## 4. Supprimer un  objet 

```{r, eval=FALSE}
rm(hdv2003)
```

```{r, eval=FALSE}
rm(aaa, bbb, ccc)  # Supprimer plus d'un objet
rm(list = ls()) # Supprimer tous les objets
```

<br>

## 5. Afficher le contenu de sa base de données 

<div class="fold o">
```{r}
bd
```


```{r}
head(bd) # visualiser les 6 premières observations - nombre peut être modifié en ajoutant une virgule (bd, 4)
```


```{r}
tail(bd) # visualiser les 6 dernières observations
```

<br>

## 6. Afficher les noms de variables/colonnes


```{r}
names(bd) # noms des variables
```


<br>

## 7. Afficher le nombre de rangées et de colonnes (dimensions)


```{r}
length(bd) # nombre de variables
```



```{r}
ncol(bd) # nombre de variables
```



```{r}
nrow(bd) # nombre d'observations
```



```{r}
dim(bd) # nombre de dimensions (colonnes et lignes)
```


<br>

## 8. Examiner les caractéristiques sa base de données: classe, taille, structure

```{r}
class(bd) # type d'objet
```


```{r}
str(bd)    # description plus détaillée de la structure du tableau 
```


```{r}
describe(bd) # Module questionr - description plus détaillée des variables du tableau
```

<br>

***

</div>
