---
title: "Capsule 4: Indexation ou la sélection d'éléments"
author: "Caroline Patenaude <br> Bibliothécaire - Bibliothèque des lettres et sciences humaines"
date: "`r Sys.Date()`"
output: 
  html_document: 
    highlight: pygments
    theme: lumen
    toc: yes
    toc_float: yes
    code_download: true
css: hide.css
---

```{r setup, include=FALSE}
knitr::opts_chunk$set(echo = TRUE)
```

<script src="hideOutput.js"></script>

```{r}
# Chargement des modules nécessaires
library("questionr")

# Ajouter la fonction de téléchargement si nécessaire:
# install.packages("questionr", dependencies=TRUE)

# Téléchargement de la base de données hdv2003 du module questionr
# (Extrait de l'enquête "Histoire de vie" de l'Insee - https://www.insee.fr/fr/statistiques/2532244)
data(hdv2003)

# Copie de la base de données dans un objet (datatable) nommé bd
bd <- hdv2003
```

<br>

# Qu'est-ce que l'indexation? 

*   Fonctionnalité permettant d’utiliser des opérateurs afin de sélectionner des variables/observations en fonction de différents critères.
*   **Trois types** d'indexation: 1) par *position (directe)*, 2) par *nom*, 3) par *conditions logiques*
*   Tous reposent sur le même principe: on utilise des **opérateurs** - soit des crochets (**[ ]**, **[[ ]]**) ou le signe **$** (si l’élément est nommé) pour identifier les valeurs spécifiques que l’on souhaite sélectionner ou pas.

<div class="fold o">

```{r}
dim(bd)
```

<br>

## 1. Par position (directe): Indique le rang du ou des éléments à sélectionner

> **NomObjet[rangée, colonne]**

<br>

### 1.1.   Pour sélectionner une ou plusieurs variables

*   NomObjet[rangée, **colonne**] 


```{r}
bd[ ,2]  # Sélectionner la deuxième variable 
```

```{r}
bd[ ,3:6]	    # Sélectionner les variables 3 à 6 (notez l'opérateur `:`, raccourci de la fonction `seq()`)
```


```{r}
bd[ ,c(3,6)]	# Sélectionner les variables 3 et 6 (peut aussi sélectionner dans le désordre)
```

```{r}
bd[ ,-2]    	# Sélectionner toutes les variables sauf la deuxième 
```

```{r}
bd[ ,-(3:6)]	# Toutes les variables sauf 3 à 6 
```

```{r}
bd[ ,-c(3,6)]	# Toutes les variables sauf 3 et 6 
```


<br>

### 1.2. Pour sélectionner une ou plusieurs observations (même principe, mais de l'autre côté de la virgule)
*   objet[**rangée**, colonne]


```{r} 
bd[3:6, ]       # Sélectionner les observations de 3 à 6
``` 


### 1.3. Pour sélectionner des variables ET des observations


```{r}
bd2 <- bd[1:100, c(1:5,10)] # Sélectionner les 100 premières observations et les variables de 1 à 5 et 10
```

```{r}
bd2
```


*Pour créer une nouvelle base contenant une sélection de variables/observations, simplement placer la sélection dans un nouvel objet: bd2 <-*

<br>

## 2. Par nom: Indique le nom du ou des éléments à sélectionner

### 2.1. Opérateur [ ]


```{r}
bd["relig"] # Sélectionner une variable
```

```{r}
bd[ ,c("occup", "relig")] # Sélectionner deux variables 
```


On peut aussi mélanger les deux types d'indexation

```{r}
bd[1:100, c("id", "age", "sexe", "nivetud", "relig")] # Sélectionner les 100 premières observations par position et 5 variables par nom
```

<br>


### 2.2. Opérateur $
Symbole "raccourci" pour rapidement sélectionner un seul élément nommé

```{r}
bd$sexe # Sélectionner la variable sexe
```

```{r}
bd$sexe[10:20] # Sélectionner les observations de 10 à 20 par position de la variable sexe

# La virgule n'est plus nécessaire puisque l'on applique notre condition à un élément qui n'a qu'une dimension, ie une variable
```

```{r}
length(bd$sexe) # Nombre d'observations
```

```{r}
str(bd$sexe) # Structure de la variable 
```

<br>

## 3. Par condition (opération logique)

Sélection d'observations qui remplissent une ou plusieurs conditions en utilisant les opérateurs: ==, !=, <, >, <=, >=

<br>

### 3.1. Sélectionner selon une valeur de variable 

*Sélectionner les observations ayant la valeur "Femme" à la variable "sexe"* :

1.   Créer d'abord une condition qui teste si la valeur de sexe est "Femme" et retourne une liste logique de vrai ou faux
```{r}
bd$sexe=="Femme"
```

ou procéder par la négative avec le sauf "!="

```{r}
bd$sexe != "Homme" # (ne peut utiliser le "-" comme dans l'indexation directe)
```

2.   Appliquer cette condition de sélection entre crochet à l'objet voulu (bd) pour créer une nouvelle base composée du sous-ensemble correspondant à TRUE

```{r}
bd.f <- bd[bd$sexe=="Femme", ]
bd.m <- bd[bd$sexe=="Homme", ]
```

```{r}
bd.m
```

<br>

### 3.2. Sélectionner selon plusieurs conditions appliquées à une même variable

*Sélectionner les répondants à la retraite ou au foyer (variable occup)*

```{r}
bd[bd$occup == "Retraite" | bd$occup == "Au foyer", ] # avec l'opérateur | (ou)
```

<br>

### 3.3. Sélectionner selon plusieurs conditions appliquées à plus d'une variable 

*Sélectionner les répondants âgés de 40 à 60 ans qui aiment la lecture ou le cinema*

```{r}
bd[bd$age >= 40 & bd$age <= 60 & (bd$lecture.bd == "Oui" | bd$cinema == "Oui"), ]
```

```{r}
# Mais ATTENTION! Avec l'indexation directe, il faut s'assurer qu'il n'y a pas de NA dans les variables de conditions. 
bd.cadre <-bd[bd$qualif=="Cadre" & bd$age<50, c("id","qualif", "age")] 
```

```{r}
# La présence de NA dans une condition fait que la ligne correspondante sera conservée par l’indexation. 
bd.cadre 
```

```{r}
# Faut utiliser !is.na().
bd.cadre2 <-bd[bd$qualif=="Cadre" & bd$age<50 & !is.na(bd$qualif) & !is.na(bd$age), c("id","qualif", "age")]

# Il vaut mieux utiliser la fonction subset()
```

<br>

### 3.4. La fonction subset()

```{r}
bd.cadre3 <- subset(bd, qualif=="Cadre" & age<50, select= c(id,qualif, age))

# Indique le nom de notre base en premier - plus besoin de spécifier bd$qualif...
# Pas besoin de guillemets autour des noms de variables
# Argument select= pour sélectionner des variables spécifiques, sans guillemets
```

<br>

## 4. Les valeurs manquantes

Plusieurs fonctions sont à connaitre lorsque l'on travaille avec des données qui incluent des valeurs manquantes:

```{r}
is.na(bd$age)

# Test logique :  vrai ou faux
# Identifier les cas qui ont une valeur manquante dans une variable sous forme de vecteur logique
```

```{r}
which(is.na(bd), arr.ind=TRUE) # Identifier les cas qui ont une valeur manquante dans le jeu de données complet

# is.na()  applique test logique
# which()  retourne les numéros de lignes qui remplissent la condition (TRUE)
# arr.ind= permet d'appliquer le principe sur toutes les colonnes
# Retourne une matrice composée du numéro de l'observation et du numéro de colonne où se trouve les NA
# Pour identifier les cas d'une variable spécifique is.na(bd$occup)
```

```{r}
sum(is.na(bd$qualif)) # Compte des valeurs manquantes dans une variable
```

```{r}
sum(!is.na(bd$qualif)) # Compte des valeurs non manquantes (! sauf) dans une variable
```

```{r}
# Élimiter toutes les observations ayant au moins une valeur manquante à travers les colonnes.

bd.omit <- na.omit(bd) 
```

```{r}
# Créer une nouvelle base de données en éliminant tous les cas qui ont au moins une valeur manquante 
# dans la variable qualif

bd.omit.qualif <- bd[!is.na(bd$qualif), ] 

# OU

bd.complete.qualif <-bd[complete.cases(bd$qualif), ] 
```

```{r}
bd$age[which(is.na(bd$age))] <- mean(bd$age, na.rm=TRUE) # Imputation: remplacer NA par la moyenne
```

</div>