---
title: "Capsule 5: Manipuler des variables"
author: "Caroline Patenaude <br> Bibliothécaire - Bibliothèque des lettres et sciences humaines"
date: "`r Sys.Date()`"
output: 
  html_document: 
    highlight: pygments
    theme: lumen
    toc: yes
    toc_float: yes
code_download: true
css: hide.css
---

```{r setup, include=FALSE}
knitr::opts_chunk$set(echo = TRUE)
```

<script src="hideOutput.js"></script>



```{r}
# Chargement des modules nécessaires
library(questionr)

# Ajouter la fonction de téléchargement si nécessaire:
# install.packages("questionr", dependencies=TRUE)

# Téléchargement de la base de données hdv2003 du module questionr
# (Extrait de l'enquête "Histoire de vie" de l'Insee - https://www.insee.fr/fr/statistiques/2532244)
data(hdv2003)

# Copie de la base de données dans un objet (datatable) nommé bd
bd <- hdv2003
```

<br>

<div class="fold o">
# Manipuler des variables

*   Dans la capsule précédente, nous avons utilisé l'indexation pour sélectionner et créer des éléments en plaçant l’opérateur d’indexation  [ ] à la droite de l’opérateur **<-** :  bd2 <- bd[1:100, ] 
*   Mais l’indexation permet aussi de modifier des éléments sélectionnés à la gauche de l'opérateur **<-** par des valeurs inscrites à sa droite.

<br>

## 1. Modifier une valeur de variable

```{r}
# Sélectionner la première observation de la variable quantitative age 
bd$age[1]
```


```{r}
# Modifier la valeur 
bd$age[1] <-  38
```

```{r}
# La valeur initiale a été changée
bd$age[1]
```

```{r}
# Sélectionner la première observation de la variable qualitative (factor) sexe 
bd$sexe[1]
```


```{r}
# Modifier la valeur (information textuelle entre guillemet)
bd$sexe[1] <- "Homme"
```


```{r}
bd$sexe[1] <- "Autre" # Non! Puisque c'est un facteur (ça fonctionnerait pour une variable "caractère")
```


```{r}
# Il faut d'abord modifier les niveaux permis avec la fonction factor() et son argument levels=
bd$sexe <- factor(bd$sexe, levels=c("Femme", "Homme", "Autre")) 
```

```{r}
levels(bd$sexe)
```

```{r}
bd$sexe[1] <- "Autre" # Il est maintenant possible d'assigner la valeur "Autre"
```

```{r}
bd$sexe[1] 
```

<br>

## 2. Renommer une variable

<br>

### 2.1. Renommer une ou plusieurs variables: 

```{r}
# Modifier un ou quelques noms de variables avec la fonction names() et l'indexation par position

names(bd)[c(3,4)] <- c("SEXE", "NIVETUD")
```


```{r}
names(bd) # Lister l'ensemble des noms de variables
```

<br>

### 2.2. Renommer une seule variable

```{r}
# Avec la fonction "rename.variable" du module "questionr"

rename.variable(bd, "clso", "Classe")  # "ancien nom", "nouveau nom"
```

<br>

## 3. Supprimer une ou plusieurs variables

```{r}
bd$cuisine <- NULL # supprimer une variable
```


```{r}
bd[ ,c(5,15)] <- NULL # Supprimer plusieurs variables
```

<br>

## 4.  Renommer des modalités de variables catégorielles

### La procédure diffère en fonction du format de la variable qualitative: *character* ou *factor*

```{r}
# Avec l'indexation par condition

# Si la variable qualitative est de type "character", on peut procéder comme suit
# Mais si c'est un "factor", on ne peut en renommer directement les modalités (niveaux) 
bd$sport[bd$sport == "Non"] <- "NON"
bd$sport[bd$sport == "Oui"] <- "OUI"
```


```{r}
# On peut d'abord transfomer la variable "sport" en format caractère et renommer les modalités
bd$lecture <- as.character(bd$lecture)
bd$lecture[bd$lecture=="Non"]<- "NON"
bd$lecture[bd$lecture=="Oui"]<- "OUI"
```

```{r}
str(bd$lecture)
```


```{r}
# Pour reconvertir la variable caractère en facteur, utiliser la fonction factor
bd$lecture <- factor(bd$lecture)
```

* À noter: tous les formats de variables peuvent être transformés avec les fonctions: *as.numeric*, *as.character*, *as.factor*
* Attention, certaines transformations de formats sont plus délicates que d'autres

<br>

## 5. Redoder/agréger des modalités de variables catégorielles

### 5.1. Avec l'indexation par condition

```{r}
# On procède de la même façon que pour renommer. 
# L'agrégation se fait donc simplement en attribuant le même nom à différentes catégories
# On peut d'abord transformer la variable en format caractère comme ci-haut avec la fonction as.character()
# On peut également recoder directement dans une nouvelle variable (ici bd$relig.rec) qui sera en format caractère

# Agréger et renommer des catégories de la variable "relig"
bd$relig.rec[bd$relig == "Pratiquant regulier"] <- "Pratiquant"
bd$relig.rec[bd$relig == "Pratiquant occasionnel"] <- "Pratiquant"
bd$relig.rec[bd$relig == "Appartenance sans pratique"] <- "Croyant"
bd$relig.rec[bd$relig == "Ni croyance ni appartenance"] <- "Athée"
bd$relig.rec[bd$relig == "Rejet"] <- "ND"
bd$relig.rec[bd$relig == "NSP ou NVPR"] <- "ND"
```


```{r}
str(bd$relig.rec)
```

<br>

### 5.2. Avec la fonction factor() et ses arguments levels= et labels=

```{r}
# L'option labels de la fonction factor permet aussi de renommer ou agréger les niveaux d'un facteur
bd$relig.rec2 <- factor(bd$relig, levels = c("Pratiquant regulier","Pratiquant occasionnel", 
"Appartenance sans pratique", "Ni croyance ni appartenance", "Rejet", "NSP ou NVPR"), 
labels = c("Pratiquant", "Pratiquant", "Croyant", "Athée", "ND", "ND"))

# Argument levels= permet de lister (et réordonner au besoin) les niveaux présents dans le facteur.
# Argument labels= permet de spécifier de nouveaux intitulés et d'agréger les niveaux listés 
# selon l'ordre dans l'argument levels.
# Pour des facteurs ordonnés (variables ordinales), remplacer la fonction factor() par ordered().
```

```{r}
str(bd$relig.rec2) 
```

<br>

### 5.3. Avec la fonction ifelse()
```{r}
# Permet de créer une variable dichotomique sur la base des valeurs d'une ou plusieurs variables 

# Une variable : Créer une variable dichotomique identifiant les "actifs" et "inactifs"
bd$occup.dico <- ifelse(bd$occup=="Exerce une profession", "Actif", "Inactif")  
# Test de condition
# valeur à assigner si le test est vrai ("Actif")
# valeur à assigner si le test est faux ("Inactif")
```

```{r}
# La variable recodée sera de type character
str(bd$occup.dico)
```


```{r, eval=FALSE}
# Deux variables : Créer une variable identifiant si les répondants sont des femmes retraitées, Oui ou Non:
#
# Créer une variable identifiant les femmes retraitées
bd$femme.ret <- ifelse(bd$sexe == "Femme" & bd$occup == "Retraite", "Oui", "Non")

# ifelse() peut être utiliser pour recoder en dichotomique une variable numérique : 
# bd$age >=50 (la variable résultante sera de format caractère)
```

```{r}
# La variable recodée sera de type character
str(bd$femme.ret)
```

<br>

## 6. Recoder des variables numériques en catégorielles (transformer en facteur)

```{r}
# Avec la fonction cut(): découpe la variable quantitative

bd$age.cat <- cut(bd$age, breaks=c(0, 20, 40, 60, 80, 100), 
labels=c("20 ans et moins", "21 à 40", "41 à 60", "61 à 80", "81 et plus"), 
ordered_result=TRUE, )

# breaks=: limites des catégories.
# (peut aussi simplement indiquer le nombre de groupes (breaks=5), mais le résultat n'est pas optimal)
# (40,60]: signifie que 40 est exclu et 60 est inclu, donc 41 à 60.
# labels: intitulés.
# include.lowest=T: valeur minimale est incluse dans la première classe 
# (par défaut, la borne de gauche des intervalles est ouverte).
# ordered_result=: définir une variable ordinale.
```

```{r}
str(bd$age.cat)
```

<br>

## 7. Créer/Calculer des variables

```{r}
bd$annee <- 2003 - bd$age    # année de naissance (enquête date de 2003) 
```

```{r}
bd$age.ecart <- bd$age - mean(bd$age, na.rm = TRUE) # écart entre l'âge du répondant et la moyenne
```


```{r, eval=FALSE}
# Calculer un score d'items (moyenne ou somme)
bd$sum <- rowSums (bd[ , c("var1", "var2", "var3")], na.rm=TRUE)
bd$moy<- rowMeans (bd[ , c("var1", "var2", "var3")], na.rm=TRUE)
```
</div>
