---
title: "Capsule 8: Graphiques"
author: "Caroline Patenaude <br> Bibliothécaire - Bibliothèque des lettres et sciences humaines"
date: "`r Sys.Date()`"
output: 
  html_document: 
    theme: cerulean
    highlight: haddock
    toc: true
    toc_float: 
      collapsed: false
      Smooth_scroll: true
    code_download: true
css: hide.css
---

```{r setup, include=FALSE}
knitr::opts_chunk$set(echo = TRUE)
```

<script src="hideOutput.js"></script>

```{r}
# Chargement des modules nécessaires
library(questionr)
library(car)
library(ggplot2)

# Ajouter la fonction de téléchargement si nécessaire:
# install.packages("questionr", dependencies=TRUE)
# install.packages("car", dependencies=TRUE)
# install.packages("ggplot2", dependencies=TRUE)
#
# Téléchargement de la base de données hdv2003 du module questionr
# (Extrait de l'enquête "Histoire de vie" de l'Insee - https://www.insee.fr/fr/statistiques/2532244)
data(hdv2003)

# Copie de la base de données dans un objet (datatable) nommé bd
bd <- hdv2003
```

<br>

# Graphiques

<br>

## Deux principales familles de fonctions graphiques

1.   Fonctions natives
2.   Fonctions GGplot2

<br>

## 1. Quatre graphiques de base: plot(), hist(), boxplot(), barplot()

<br>

### 1.1. La fonction générique plot() - le graphique produit dépend du type d'objet fourni

<br>

#### 1.1.1. Variable qualitative = Graphique à barres


<div class="fold o">
```{r}
plot(bd$trav.satisf) 
```

<br>

#### 1.1.3. Table d'effectifs (ou proportions) = Graphique à barres

```{r}
plot(table(bd$freres.soeurs))
```

<br>

**Fonctions de base s'accompagnent de nombreux arguments dont plusieurs peuvent être utilisés pour tous les graphiques**

```{r}
plot(table(bd$freres.soeurs), 
col="red", 
main = "Nombre de frères et soeurs", 
ylab = "Effectif", 
xlab="Nombre de frères et soeurs", 
ylim=c(1, 500),
xlim=c(0, 25),
type="b")


# col=    couleur des barres
# main=   titre du grahique
# ylab=   titre de l'axe y
# xlab=   titre de l'axe x
# ylim=   graduation de l'axe y
# xlim=   graduation de l'axe x
# type=   style de lignes
  ## h	lignes verticales
  ## p	points
  ## l	lignes
  ## o	et b lignes et points
  ## s escaliers
```

<br>

#### 1.1.4. Variables quanti/quanti = Nuage de points

```{r}
plot(bd$age, bd$heures.tv) 
```

```{r}
# Modifications possibles parmi tant d'autres: faire varier les points selon les valeurs d'une autre variable par l'ajout de fonctions superposées

plot(bd$age, bd$heures.tv)  # var quanti/quanti
points(bd$age[bd$sexe=="Homme"], bd$heures.tv[bd$sexe=="Homme"], pch=16, col="steelblue")
points(bd$age[bd$sexe=="Femme"], bd$heures.tv[bd$sexe=="Femme"], pch=16, col="orange")
legend("topright", legend=c("Homme","Femme"), col=c("steelblue","orange"), pch=c(16))

  # plot()    nuage de points
  # points()  création d'une séquence de points colorés superposés en fonction de valeurs de variables sélectionnées par condition
  # pch=      style de points
  # col=      couleur des points
  # legend()  ajout d'une légende
```

```{r}
colours() # Pour voir la palette de couleurs de base
```

<br>

#### 1.1.5. Variables quali/quanti = Boite à moustaches

```{r}
plot(bd$sexe, bd$heures.tv) 

# variable indépendante à gauche (x), dépendante à droite (y)
# Notation formule: les formules passent la variable y en premier, donc la notation formule de la fonction générique plot(x, y) est plot(y ~ x)
```

<br>

#### 1.1.6. Variable quantitative = Graphique de densité

```{r}
# Ajout de la fonction de densité à la fonction plot()

plot(density(bd$heures.tv, na.rm = TRUE), main = "Heures d'écoute de télé")
```

```{r}
# Ajout de la fonction lines() qui permet de superposer plusieurs éléments graphiques
# lwd=  largeur des lignes

plot(density(bd$age[bd$sexe == "Femme"]),  lwd = 3, col = "red", main = "Titre du graphique")
lines(density(bd$age[bd$sexe == "Homme"]),  lwd = 3, col = "blue")
```

<br>

### 1.2. Diagramme à barres: fonction barplot()

```{r}
tb.eff <- table(bd$trav.satis, bd$sexe) # tableau d'effectifs
tb.prop <- cprop(tb.eff, total = FALSE) # tableau de proportions
```

```{r}
# Graphique à barres avec table d'effectifs superposés
# legend = levels pour faire apparaitre les catégories de la variable choisie

barplot(tb.eff , legend = levels(bd$trav.satis))
```

```{r}
# Graphique à barres avec table de proportions

barplot(tb.prop, beside = TRUE, xlab = "Satisfaction", ylab = "pourcentages", las=2, ylim=c(0, 100),
col = c("blue", "green", "orange"), legend = levels(bd$trav.satis))

# beside = TRUE  barres côtes à côtes
# las=2          intitulés à la verticale
```

<br>

### 1.3. Histogramme: fonction hist()

```{r}
hist(bd$age) 
```

```{r}
# Histogramme avec quelques arguments

hist(bd$age, main = "Age", col="violetred2", breaks = 8, xlab = "Age", ylab = "Effectif", labels = TRUE)


  # main=   titre du grahique
  # col=    couleur des barres
  # breaks= nombre de "barres"
  # xlab=   titre de l'axe x
  # ylab=   titre de l'axe y
  # labels= affichage des valeurs
  # Pour ajouter une ligne de densité:
    ## argument prob = TRUE affichage de la ligne de densité
    ## fonction lines(density(bd$age, na.rm = TRUE), lwd = 4, col = "green")
```

<br>

#### La très pratique fonction par()

```{r}
par(mfrow = c(1, 2), bg="gray", col.axis="green", mar=c(5, 5, 5, 5))
hist(bd$age[bd$sport == "Oui"], main = "Sportif", col = "chartreuse2")
hist(bd$age[bd$sport == "Non"], main = "Non sportif", col = "cyan4")

# par()       disposition des graphiques
# bg=         couleur du "background"
# col.axis=   couleur de la numérotation des axes
# mar=        grosseur des marges
```

<br>

### 1.4. Boite à moustaches 

```{r}
boxplot(bd$heures.tv, main="Heures d'écoute de la télé", col="green", xlab = "légende horizontale", ylab = "Heures d'écoute" )
```

```{r}
## Comparer groupe avec la notation "formule" (y ~ x)

boxplot(age ~ hard.rock, bd)
```

<br>

### 1.5. Autres graphiques divers

```{r}
# Graphique mosaique

mosaicplot(sport ~ sexe, bd, las = 1, shade = TRUE, main="Niveau de qualification selon le sexe")
# Chaque boite correspond à une cellule
# largeur: pourcentages en colonnes
# hauteur: pourcentages en lignes
# Couleurs: résidus du chi2
```

```{r}
# diagramme Q-Q (Module car)

qqPlot(bd$heures.tv, col=colors()[9], col.lines=colors()[30], lwd=4, pch=1) 

# Compare à une distribution normale, quantile par quantile
# Trace en pointillé l'intervalle de confiance à 95%
# Identifie les points les plus éloignés de leur quantile normal
# col=       sélection de couleurs des points par position dans la palette colors()
# col.lines= sélection de couleurs des lignes par position dans la palette colors()
# lwd=       largeur des lignes
# pch=       type de points
```

```{r}
# Nuage de points + ligne de régression non paramétrique et boites à moustache sur les axes (Module car)

scatterplot(heures.tv ~ age,  data=bd) 
```

<br>

---

<br>

## 2. Package graphique ggplot2 (grammar of graphics)

* ggplot fonctionnne en additionnant des composantes (couches)
* ggplot() spécifie le tableau source des données
* geom(): géométrie, ie choix du graphique (ex:geom_histogram)
* aes(): aestetics, ie propriétés visuelles incluant l’axe des x , des y, la couleur des lignes ( colour ), ...
* Ensuite on peut personnaliser avec des titres, légendes, thèmes, facettes et tout un tas d'options

https://ggplot2.tidyverse.org/reference/ 

<br>

### 2.1. geom_histogram = Histogramme

```{r}
ggplot(bd) + 
geom_histogram(aes(x = age))
```

```{r}
ggplot(bd) + 
geom_histogram(aes(x = age), fill="orchid1", colour = "white", binwidth = 5) +
ggtitle("Age des répondants") +
xlab("Age") +
ylab("Effectifs")
```

<br>

### Le "faceting"

```{r}
# Le faceting permet d’effectuer plusieurs fois le même graphique selon les valeurs d’une ou plusieurs variables qualitatives, ICI (~sexe).

ggplot(bd) +  
geom_histogram(aes(x = age), fill="orchid1", colour = "white", breaks = c(0, 20, 40, 60, 80, 100)) +  
facet_grid(~sexe) +
ylab("Effectifs")
```

<br>

### 2.2. geom_bar - Graphique en barres

```{r}
ggplot(bd) + 
geom_bar(aes(x = trav.satisf), fill = "thistle3", width = .7) + 
xlab("Satisfaction") +
ylab("Effectifs") + 
ggtitle("Satisfaction au travail") 
```

<br>

### Le "mapping"

```{r}
# si on veut faire varier la couleur en fonction des valeurs prises par une variable, on réalise un "mappage"
# on doit alors placer l’attribut graphique à l’intérieur de aes()

ggplot(bd) + 
geom_bar(aes(x = occup, fill = sexe))                     # position = "stack" par défaut des effectifs

ggplot(bd) + 
geom_bar(aes(x = occup, fill = sexe), position = "dodge") # position = "dodge" pour effectifs côte à côte

ggplot(bd) + 
geom_bar(aes(x = occup, fill = sexe), position = "fill")  # position = "fill" pour représenter les proportions
```

<br>

### 2.3. geom_point: Nuage de points

```{r}
ggplot(bd) + 
geom_point(aes(x = age, y = freres.soeurs, color = sexe), size=3, pch=19) + 
scale_color_brewer("sexe", palette = "Accent") +
theme(legend.position = "bottom", legend.box = "vertical")


# Color à l'intérieur de aes() permet de faire varier la couleur des points en fonction des valeurs d’une troisième variable 
# Peut aussi faire varier grosseur avec size() et transparence avec alpha()
### Autre répertoire de couleurs scale_color_brewer: RColorBrewer::display.brewer.all()
```

```{r}
ggplot(bd) + 
geom_point(aes(x = age, y = heures.tv, color=sexe, size=heures.tv), alpha=0.2) +
scale_size("Heures de télé", range = c(1,10)) +
scale_x_continuous("Age", limits = c(15,100)) +
scale_y_continuous("Heures de télé", limits = c(0,15))

# Pour une couleur spécifique, il faudrait le mettre à l'extérieur de la parenthèse aes
# size= à l'intérieur de eas permet de faire varier la grosseur des points selon une variable quantitative
# argument scale permet de définir les limites des échelles x et y et leur légende respective
```

```{r}
# ajouter une droite de régression + lignes de densité

ggplot(bd, aes(x=age, y=freres.soeurs))+
  geom_point(col="steelblue2")+
  geom_smooth(method="lm", col="thistle3")+
  geom_density2d(color = "orange") + 
  scale_x_log10()
```

<br>

### 2.4. geom_boxplot - boite à moustache

```{r}
# On passe en y la variable quanti et en x la variable quali

ggplot(bd) + 
geom_boxplot(aes(x = trav.satisf, y =age), varwidth = TRUE, fill = "midnightblue", color = "chartreuse1") + 
ggtitle("Pratique de la religion")
```

```{r}
# on fait varier la couleur selon une variable et on "flip" le tout

ggplot(bd, aes(x = sexe, y = freres.soeurs, color = sexe)) + geom_boxplot() + coord_flip()
```

```{r}
# Graphique de densité
# test Comparer des distributions avec leur densité

ggplot(bd, aes(x = age, color = sexe, fill=sexe)) + geom_density(alpha=0.55)
```

</div>